【裁判字號】    92,上易,2348
【裁判日期】    921118
【裁判案由】    違反著作權法
【裁判全文】
臺灣高等法院刑事判決                          九十二年度上易字第二三四八號
    上  訴  人
    即  自訴人  乙○
    上  訴  人
    即  被  告  丙○筆名岳宗.
    被      告  甲○○
右上訴人因被告違反著作權法案件，不服臺灣臺北地方法院九十二年度自更 (一)字
第二０號，中華民國九十二年六月二十四日第一審判決，提起上訴，本院判決如左：
    主  文
原判決關於丙○違反著作權法部分撤銷。
丙○非意圖營利而以改作之方法侵害他人之著作財產權，所侵害之著作超過五件，處
有期徒刑貳月，如易科罰金以參佰元折算壹日。
其他上訴駁回。
    事  實
一、丙○筆名岳宗，明知民國七十六年五月三十一日及六月初連載於自立晚報之「大
    陸新詩發展的輪廓」一文及七十七年九月初版之「中國大陸新詩評析」書籍均係
    乙○創作之語文著作，不得以改作之方法侵害乙○之著作財產權，竟非意圖營利
    於九十一年四月前之不詳時間，在高雄市苓雅區○○○路七巷九號住處等地，參
    考乙○上開語文著作後，以電腦打字方式將之改寫成「大陸新詩發展簡史」一文
    ，再於九十一年四月間，前往高雄市左營區崇實新村一二一號，持交改寫後之原
    稿予大海洋詩雜誌發行人甲○○，以未領取稿費方式，利用不知情之甲○○先後
    以「大陸新詩發展史（一）」及「大陸新詩發展史（二）」為題，發表於大海洋
    詩雜誌第六十五期、第六十六期，出版並散布於台北縣市之賴益成等不特定人，
    侵害乙○之著作財產權超過五件，嗣經乙○閱後始發覺上情。
二、案經乙○提起自訴。
    理  由
一、上訴人即被告丙○經傳喚未據到庭，其上訴狀略以：編年體本屬歷史研究體例之
    一，依編年時序撰寫，自當有時序雷同之處，不能據時序編年之雷同而繩之於法
    ，伊參考自訴人乙○之文已註明出處，且其除就歷史「事實」外，尚撰寫多處「
    歷史的因果關係」、「歷史的批判」、並在其「普遍性」及「概略性」之外，言
    及諸多普遍性事務中同時存在之「特殊性事務」及「差異性事務」。又其「舊體
    詩」與自訴人之「傳統詩」不同，其「文言體」與自訴人之「齊言體」，其述及
    徐志摩之詩為「美的文學作品」，絕非自訴人所稱之「美文」，其所稱之「秧歌
    」亦與自訴人所對應之「民歌」不同，其間尚有許多差異，並無「明顯地實質相
    似」之情；再自訴人所作「中國大陸新詩評析」一書，伊未曾讀過，伊為文縱有
    與該書相似之處，亦屬巧合或參考較早相同之文獻所致，伊並無「改作」之犯行
    云云。
二、經查：
  (一)大海洋詩雜誌第六五期之「大陸新詩發展史（一）」、第六六期之「大陸新詩發
    展史（二）」文章，確與自訴人所創作之「大陸新詩發展的輪廓」文章近半數內
    容及「中國大陸新詩評析」書籍少部分內容雷同，此除據自訴人指訴歷歷外，被
    告丙○於原審亦不否認曾參考自訴人撰寫之「大陸新詩發展的輪廓」文章，所撰
    寫之「大陸新詩發展史」與自訴人該篇文章有雷同之處，並有自訴人提出之「中
    國大陸新詩評析」一書、自立晚報所登載「大陸新詩發展的輪廓」文章、及被告
    提出之大海洋詩雜誌第六五期刊登之「大陸新詩發展史（一）」、第六六期刊登
    之「大陸新詩發展史（二）」文章後，製作如附件所示之對照表可稽。
  (二)細繹自訴人刊載在自立晚報之「大陸新詩發展的輪廓」文章及「中國大陸新詩評
    析」一書，係將大陸新詩發展情形，區分為二０年代、三０年代、四０年代、五
    ０年代，依時序撰寫各該年代新詩風格及派別、著名詩人及其詩文特色、當時之
    政治社會經濟狀況對於新詩發展之影響、佐以詩壇上之特殊事件等，再抒發己見
    加以評論，與被告丙○刊登在大海洋詩雜誌之「大陸新詩發展史」文章相互比對
    後，顯可易見被告丙○撰寫之文章，在結構、佈局、體系、段落、層次等方面均
    與自訴人創作之文章相仿，而其文字之表達，雖經改寫潤飾，並為部分補充闡釋
    ，惟兩相比較，足認與自訴人文章用字遺詞明顯地實質相似。按歷史事實之描述
    ，固然人人可寫，人、地、時、事難免會有雷同之處，惟被告丙○撰寫「大陸新
    詩發展史（一）（二）」之文章結構、佈局、體系、段落、層次、評析方式及觀
    念表達之文字用語等，既與自訴人公開發表在前之文章著作明顯地實質相似，參
    以被告丙○亦坦認撰寫文章曾經參考自訴人之著作無訛，則被告丙○所為應已侵
    害自訴人之著作財產權。
  (三)再按「為報導、評論、教學、研究或其他正當目的之必要，在合理範圍內，得引
    用已公開發表之著作」，著作權法第五十二條固定有明文，惟所謂「引用」他人
    著作，須所引用他人創作之部分與自己創作部分得加以區辨，如不能區辨何者為
    自己之創作，何者為別人之創作，亦即將他人之創作當作自己創作加以利用，則
    非屬引用（參照最高法院八十四年臺上字第四一九號判決）；換言之，對他人之
    著作有自己之見解，以自己之文筆、表現形式簡單介紹他人著作之見解，然後加
    以評論，固為法之所許，惟引用他人文章與評論部分尚須令人足以辨別兩者之區
    分。查被告丙○固然於九十一年五月間出刊之大海洋詩雜誌第六五期內「大陸新
    詩發展史（一）」文中，關於「至二０年代末，以各家特色而言大別為五支」等
    文字下引註「（註一）」，再於一年後即九十二年五月間出刊之大海洋詩雜誌第
    六七期之「大陸新詩發展史（三）」文末記載「註一：見乙○：《大陸新詩發展
    的輪廓》載於《自立副刊》，民國七十六年五月三十一日第十版，二十年代新詩
    詩壇大別為五派均根據乙○先生文中見地予以改寫」等語；惟稽諸上揭「內文」
    與「註解」割裂刊登在大海洋詩雜誌不同期別之引註方式，暨被告丙○撰寫「大
    陸新詩發展史」之文字表達內容，苟非閱讀過自訴人文章及書籍之人，顯難區分
    何部分係自訴人之見解，何部分又為被告丙○之評論，又前開割裂引註之結果，
    係因被告丙○未併同交付全文及註解，非可歸責於大海洋詩雜誌發行人即被告甲
    ○○，業據被告甲○○陳明在卷，並為被告丙○於原審所是認，復有原稿二份附
    卷可憑；再比對自訴人與被告丙○之上開文章後可見被告丙○所寫「大陸新詩發
    展史（一）（二）」，除二０年代新詩詩壇五派派別與自訴人雷同外，其餘關於
    三０迄五０年代之載述，亦與自訴人撰寫之「大陸新詩發展的輪廓」文章多有雷
    同之處，甚且附件編號八、十一至十四等部分未見於「大陸新詩發展的輪廓」一
    文，卻又與「中國大陸新詩評析」一書內載文字近似，而非僅僅如上開註一所示
    「『二十年代』新詩詩壇大別為五派均根據乙○先生『大陸新詩發展的輪廓』文
    中見地予以改寫」，揆諸上開最高法院判決意旨，被告丙○所為，已非單純「引
    用」自訴人之著作，其所為要無著作權法第五十二條規定合理使用之適用。
  (四)又按「著作之合理使用，不構成著作財產權之侵害。著作之利用是否合於第四十
    四條至第六十三條規定或其他合理使用之情形，應審酌一切情狀，尤應注意下列
    事項，以為判斷之標準︰一、利用之目的及性質，包括係為商業目的或非營利教
    育目的。二、著作之性質。三、所利用之質量及其在整個著作所占之比例。四、
    利用結果對著作潛在市場與現在價值之影響」，著作權法第六十五條亦定有明文
    。查被告丙○撰寫「大陸新詩發展史」文章發表於大海洋詩雜誌，並未牟取任何
    稿費，業據被告甲○○供述：並未給予丙○「大陸新詩發展史」文章稿費，丙○
    和其他同仁反而每月要交二千元以維持雜誌社之開支等語在卷（見原審卷第八八
    頁），核與證人即葡萄園詩刊雜誌負責人賴益成證述：國內詩刊雜誌社都是同仁
    自掏腰包合資印製雜誌，並由文建會補助等情相符（見原審卷第一八頁），足認
    被告丙○改作自訴人著作未具營利之意圖；又自訴人之「大陸新詩發展的輪廓」
    一文，係七十六年間之報載文章，年代久遠，「中國大陸新詩評析」則係厚達近
    七百頁之書籍，與被告丙○九十年至九十一年間發表之「大陸新詩發展史」短文
    比較，二人著作發表時間及著作性質顯然有異，被告丙○發表之「大陸新詩發展
    史」文章，對於自訴人上開著作之潛在市場與現在價值影響尚非重大。然自訴人
    之「大陸新詩發展的輪廓」文章及「中國大陸新詩評析」一書，均係自訴人在該
    領域多年研究並多方蒐取資料後之心血創作，業據本院審閱「中國大陸新詩評析
    」一書後認定無誤，且有該書關於胡秋原之他序及自訴人之自序可參，其具學術
    及歷史價值無庸置疑，被告丙○所寫「大陸新詩發展史（一）（二）」所利用自
    訴人「大陸新詩發展的輪廓」一文之數量已近半數，利用部分之質量亦非微不足
    道而不具重要性，本院認被告丙○利用自訴人之文章著作改寫之情，依著作權法
    第六十五條規定合理使用之判斷標準，難認其有合理使用，所辯無改作自訴人文
    章著作，為卸責之詞，不足採信。
    綜上所述，本案事證明確，被告丙○之犯行堪以認定，應予依法論科。
二、按「改作︰指以翻譯、編曲、改寫、拍攝影片或其他方法就原著作另為創作」，
    著作權法第三條第一項第十款定有明文，是「改作」須變更原著作之表現形態，
    使其內容再現，而「重製」係指不變更著作型態而再現著作之內容而言；查被告
    丙○撰寫之「大陸新詩發展史（一）（二）」，其結構、佈局、體系、段落、層
    次、評析方式及觀念表達之文字用語等，固與自訴人撰寫之語文著作明顯地實質
    相似，惟其並非全文雷同相近，用語部分亦係經被告丙○改寫，其未得自訴人之
    同意，擅自改寫自訴人部分文章著作，致侵害自訴人之著作權，核其所為係犯著
    作權法第九十二條犯擅自以改作之方法侵害他人之著作財產權罪，並非犯擅自以
    重製之方法侵害他人之著作財產權罪。惟查被告丙○犯罪行為後著作權法第九十
    二條已於九十二年七月九日公告修正，將原規定之犯罪態樣修正為第一項：意圖
    營利而以公開口述、公開播送、公開上映、公開演出、公開傳輸、公開展示、改
    作、編輯或出租之方法侵害他人之著作財產權者。第二項：非意圖營利而犯前項
    之罪，其所侵害之著作超過五件，或權利人所受損害超過新台幣三萬元者。而本
    件被告丙○所為，並非出於營利之意圖，已如前述，再其擅自改作他人之著作所
    刊載之「大海洋詩雜誌」，係由該詩刊雜誌社同仁自掏腰包合資印製，亦如前述
    ，再觀諸該雜誌內頁所載之同仁姓名有四十八人，顯見該雜誌印行數量超過五件
    。又著作權法第九十二條修正前之法定刑為三年以下有期徒刑，得併科新台幣十
    五萬元以下罰金；修正後之著作權法第九十二條第二項之非意圖營利以改作之方
    法侵害他人之著作財產權罪之法定刑為二年以下有期徒刑、拘役，或科或併科新
    台幣五十萬元以下罰金，比較新舊法結果，新法較有利於被告，是被告丙○所犯
    擅自以改作之方法侵害他人之著作財產權罪應適用修正後之著作權法第九十二條
    第二項規定論處。又其利用不知情之被告甲○○散布侵害著作財產權之物，係犯
    著作權法第九十三條第三款之以明知為侵害著作權之物而散布之方法侵害他人之
    著作權罪，而該條文亦於九十二年七月九日同時公告修正，比較修正前後之規定
    ，亦以修正後之新法較有利於被告，是該部分犯行應適用修正後之著作權法第九
    十三條第二項。又其所犯上開二罪間，有方法結果之牽連關係，依刑法第五十五
    條之規定，應從較重之修正後著作權法第九十二條第二項之非意圖營利以改作之
    方法侵害他人之著作財產權罪處斷。又被告丙○利用不知情之被告甲○○登載發
    行散布侵害著作財產權之物，為間接正犯。
三、原判決對被告丙○論罪科刑，固非無見，惟查(一)原判決未及比較著作權法修正前
    後之規定，未適用修正後之著作權法第九十二條第二項。(二)被告丙○所撰寫之「
    大陸新詩發展史」一文，係整篇文章分次刊登，係屬接續行為，並非基於概括犯
    意反覆為之連續犯，原判決卻認係連續犯。(三)被告丙○所犯情節，其改作之處多
    達三十一處，且未與自訴人達成和解，原判決卻諭知緩刑二年，其諭知緩刑尚有
    未洽。被告丙○上訴意旨仍否認犯行，固無理由，自訴人上訴意旨認原判決量處
    被告丙○有期徒刑三月，量刑過輕，亦無理由，惟原判決關於被告丙○論罪科刑
    部分既有上開可議之處，自應由本院就該部分撤銷改判。爰審酌被告丙○利用自
    訴人之著作並無營利之商業目的，且對自訴人之著作潛在市場與現在價值之影響
    不大，損害不大，並參酌其犯罪之目的、手段、犯後態度，與自訴人原有交誼等
    一切情狀，量處有期徒刑二月，並諭知易科罰金之折算標準。又被告丙○改作之
    自訴人文章多達三十一處，且未與自訴人達成和解，不宜諭知緩刑。
四、自訴人另以被告丙○所為，另涉犯著作權法法第九十三條第一款、第十五條之侵
    害著作人格權罪嫌。然按著作權法第九十三條第一款之侵害著作人格權罪，已於
    九十二年七月九日著作權法修正時刪除，廢止其刑罰，本應依刑事訴訟法第三百
    零二條第四款諭知免訴之判決，惟自訴人認此部分與前開有罪部分有想像競合犯
    之裁判上一罪關係，爰不另為免訴之諭知，附此敘明。
五、被告甲○○部分，經本院審理結果，認第一審判決對其為無罪之諭知，核無不當
    ，應予維持，並引用第一審判決書關於該部分記載之證據及理由（詳如附件）。
    自訴人上訴意旨以：被告甲○○於自訴人提起自訴後審理期間，於「大海洋詩雜
    誌」續登「大陸新詩發展史（三）」尚於文首加註「本文為求信實（發展史）引
    用資料如註明，決非抄襲。一切文責均由作者自負（發行人僅負連絡之責）」，
    顯見其與被告丙○有犯意聯絡，為共同正犯，被告甲○○既為發行人即為法人代
    表人，即應負責云云。經查被告甲○○對於「大海洋詩雜誌」所刊登之文章並無
    實質審查，已據原判決詳為敘明，且卷內並查無被告甲○○對於上開「大陸新詩
    發展史」一文之實質審查之積極證據，自難認其對於被告丙○改作自訴人上開文
    章著作已知情，不能認與被告丙○有何犯意聯絡或助力，是被告甲○○並無自訴
    人指訴之犯行，自訴人此部分之上訴為無理由，應予駁回。
六、被告丙○經合法傳喚無正當理由不到庭，爰不待其到庭陳述逕為判決。
據上論結，應依刑事訴訟法第三百六十八條、第三百六十九條第一項前段、第三百七
十一條、第三百七十三條、第三百六十四條、第二百九十九條第一項前段，（修正後
）著作權法第九十二條第二項、第九十三條第二項、第八十七條第六款，刑法第二條
第一項前段、第十一條前段、第五十五條、第四十一條第一項前段、罰金罰鍰提高標
準條例第二條，判決如主文。
中      華      民      國    九十二    年    十一    月    十八        日
                              臺灣高等法院刑事第二十庭
                                  審判長法  官  葉  麗  霞
                                        法  官  陳  晴  教
                                        法  官  李  春  地
右正本證明與原本無異。
不得上訴。
                                        書記官  柳  秋  月
中      華      民      國    九十二    年    十一    月    十八        日
附錄：本案論罪科刑法條全文
（修正後）著作權法第九十二條第二項、第九十三條第二項、第八十七條第六款
著作權法第九十二條第二項
非意圖營利而犯前項之罪，其所侵害之著作超過五件，或權利人所受損害超過新臺幣
三萬元者，處二年以下有期徒刑、拘役，或科或併科新臺幣五十萬元以下罰金。
著作權法第九十三條第二項
非意圖營利而犯前項之罪，其重製物超過五份，或權利人所受損害超過新臺幣三萬元
者，處一年以下有期徒刑、拘役，或科或併科新臺幣二十五萬元以下罰金。
著作權法第八十七條第六款
有下列情形之一者，除本法另有規定外，視為侵害著作權或製版權：
六、明知為侵害著作財產權之物而以移轉所有權或出租以外之方式散布者，或明知為
    侵害著作財產權之物意圖散布而公開陳列或持有者。


司法院資訊處製作；財團法人民間司法改革基金會備份。
